ACORDAO-COMPLETO-2501672

ACÓRDÃO 1610/2022 ATA 10/2022 - SEGUNDA CÂMARA

VISTOS, relatados e discutidos estes autos em que se aprecia recurso de reconsideração interposto contra o Acórdão 6307/2021-TCU-Segunda Câmara,
ACORDAM os Ministros do Tribunal de Contas da União, reunidos em Sessão da 2ª Câmara, ante as razões expostas pelo Relator, com fundamento nos arts. 32 e 33 da Lei 8.443/1992, em:
9.1. conhecer do presente recurso e, no mérito, negar-lhe provimento;
9.2. dar ciência desta decisão ao recorrente e demais interessados.

Recurso de reconsideração interposto contra decisão de irregularidade das contas, débito e multa proferida em tomada de contas especial instaurada pelo Ministério do Turismo  MTur em razão da reprovação da prestação de contas dos recursos oriundos do Convênio 395/2009, o qual objetivava a realização do evento intitulado Festa do Buscapé em Sairé/PE no Município de Sairé/PE, em 13/6/2009.

Segunda Câmara

Município de Sairé/PE.

3. Interessados/Responsáveis/Recorrentes:
3.1. Interessado: Ministério do Turismo (05.457.283/0001-19).
3.2. Responsável: Everaldo Dias de Arruda (XXX.729.204-XX).
3.3. Recorrente: Everaldo Dias de Arruda (XXX.729.204-XX).

13.1. Ministros presentes: Bruno Dantas (Presidente), Augusto Nardes (Relator), Aroldo Cedraz e Antonio Anastasia.

AUGUSTO NARDES

Ministro-Substituto André Luís de Carvalho.

Adoto como relatório, com alguns ajustes de forma, a análise empreendida no âmbito da Secretaria de Recursos - Serur (peça 47) , a qual contou com a anuência do escalão dirigente da unidade técnica (peça 48) e do Ministério Público junto a este Tribunal (peça 49) :
"INTRODUÇÃO	
1.	Trata-se de recurso de reconsideração interposto pelo Sr. Everaldo Dias de Arruda (peça 30) contra o Acórdão 6307/2021-TCU-Segunda Câmara (peça 27) .
1.1. A deliberação recorrida apresenta o seguinte teor:
VISTOS, relatados e discutidos estes autos de tomada de contas especial instaurada pelo Ministério do Turismo (MTur) em desfavor de Everaldo Dias de Arruda, como então prefeito de Sairé - PE (gestões: 2005-2008 e 2009-2012) , diante da total impugnação dos dispêndios inerentes ao Convênio n.º 395/2009 destinado à realização do evento intitulado como 'Festa do Buscapé em Sairé/PE' sob o montante de R$ 126.000,00 pelo aporte de R$ 120.000,00 em recursos federais e de R$ 6.000,00 em recursos da contrapartida, tendo a vigência do ajuste sido estipulada para o período de 9/6 a 30/9/2009;
ACORDAM os Ministros do Tribunal de Contas da União, reunidos na Sessão da 2ª Câmara, ante as razões expostas pelo Relator, em:
9.1. julgar irregulares as contas de Everaldo Dias de Arruda, nos termos dos arts. 16, III, alíneas 'b' e 'c', com o § 2º, 'b', e 19, caput, da Lei nº 8.443, de 1992, para condená-lo ao pagamento do correspondente débito, com a atualização monetária e os juros de mora calculados desde a data informada até o efetivo recolhimento, fixando-lhe o prazo de 15 (quinze) dias, contados da notificação, para que comprove perante o Tribunal, nos termos do art. 214, III, 'a', do RITCU, o recolhimento da referida dívida em favor do Tesouro Nacional, na forma da legislação em vigor, sob as seguintes condições:
	Data da Ocorrência
	Valor Original (em R$) 

	10/7/2009
	120.000,00

9.2. aplicar a multa prevista no art. 57 da Lei n.º 8.443, de 1992, em desfavor de Everaldo Dias de Arruda sob o valor de R$ 60.000,00 (sessenta mil reais) , fixando-lhe o prazo de 15 (quinze) dias, contados da notificação, para que comprove, perante o Tribunal, nos termos do art. 214, III, 'a', do RITCU, o recolhimento da referida dívida em favor do Tesouro Nacional, com a devida atualização monetária, na forma da legislação em vigor;
9.3. autorizar, caso requerido, nos termos do art. 26 da Lei nº 8.443, de 1992, e do art. 217 do RITCU, o parcelamento das dívidas fixadas por este Acórdão em até 36 (trinta e seis) parcelas mensais e sucessivas, com a devida atualização monetária e os correspondentes acréscimos legais, esclarecendo ao responsável que a falta de pagamento de qualquer parcela importará no vencimento antecipado do saldo devedor, nos termos do art. 217, § 2º, do RITCU, sem prejuízo das demais medidas legais;
9.4. autorizar, desde logo, a cobrança judicial das dívidas fixadas por este Acórdão, nos termos do art. 28, inciso II, da Lei nº 8.443, de 1992, com o eventual pedido cumulativo, se for o caso, de condenação por improbidade administrativa, diante do não atendimento à notificação; informando nesse ponto que, como a malsinada irregularidade configuraria a eventual conduta dolosa no sentido de efetivamente assumir o risco de facilitar, permitir ou concorrer para que pessoa física ou jurídica privada incorpore ou utilize rendas, verbas ou valores integrantes do acervo patrimonial da administração pública, sem a observância das formalidades legais ou regulamentares aplicáveis, resultando no eventual ilícito doloso de improbidade administrativa causador do aludido prejuízo ao erário, nos termos, por exemplo, do art. 10, I e II, da Lei n.º 8.429, de 1992, a eventual prescrição da ação de ressarcimento ao erário não subsistiria, estando esse entendimento em plena consonância com a jurisprudência fixada pelo STF no bojo do RE 852.475-SP, com o trânsito em julgado a partir de 6/12/2019, diante da Tese de Repercussão Geral n.º 897; e
9.5. enviar a cópia do presente Acórdão, com o Relatório e a Proposta de Deliberação, à Procuradoria da República no Estado de Pernambuco, nos termos do art. 16, § 3º, da Lei nº 8.443, de 1992, para o ajuizamento das ações civis e penais cabíveis.
 (destacamos) 
HISTÓRICO
2.	Trata-se de tomada de contas especial instaurada pelo Ministério do Turismo (MTur) em desfavor de Everaldo Dias de Arruda, como então prefeito de Sairé - PE (gestões: 2005-2008 e 2009-2012) , diante da total impugnação dos dispêndios inerentes ao Convênio n.º 395/2009 destinado à realização do evento intitulado como 'Festa do Buscapé em Sairé/PE' sob o montante de R$ 126.000,00 pelo aporte de R$ 120.000,00 em recursos federais e de R$ 6.000,00 em recursos da contrapartida, tendo a vigência do ajuste sido estipulada para o período de 9/6 a 30/9/2009.
2.1. A partir do Relatório do Tomador de Contas Especial n.º 80, de 2016 (Peça 1, p. 154-158) , restou anotada a responsabilidade de Everaldo Dias de Arruda pelo dano ao erário sob o valor original de R$ 120.000,00 em face da total impugnação dos dispêndios do aludido convênio. 
2.2. No âmbito do TCU, a então Secex-TO promoveu, regularmente, a citação do responsável para apresentar, em suma, as suas manifestações sobre as seguintes falhas: (i) ausência do envio das fotografias e filmagens ou dos matérias de repercussão pós-evento; (ii) ausência da declaração original emitida pelos prestadores dos serviços de anúncios por carro de som, com o atesto da convenente; (iii) falta da apresentação da declaração do responsável pelo almoxarifado municipal, atestando o recebimento e a distribuição do material de divulgação; (iv) desconformidade entre os exemplares de cartazes apresentados como divulgação pela convenente e o previsto no plano de trabalho; e (v) divergência entre a declaração de não existência de outros patrocinadores no evento e a mídia de divulgação apresentada pela convenente ante a evidenciação de vários patrocinadores anunciados, por exemplo, como o Banco do Brasil, o governo de Pernambuco e a Confederação Nacional da Indústria.
2.3. Em sua defesa, à Peça 10, o responsável alegou, em síntese, que teria apresentado os novos elementos capazes de comprovar a apresentação das bandas contratadas (acervo fotográfico e declarações) , além da divulgação das festividades (cópia do contrato de prestação de serviços) e da conformidade dos cartazes (exemplar enviado ao MTur) , comprovando a aplicação dos recursos federais no objeto pactuado, sem prejuízo de alegar que os demais patrocinadores teriam arcado com os dispêndios estranhos ao aludido convênio.
2.4. No seu parecer à Peça 11, o auditor federal anotou que permaneceriam ausentes, contudo, os elementos essenciais à efetiva demonstração da execução do objeto pactuado ante a falta, por exemplo, de notas fiscais, recibos e fotografias tendentes a comprovar os shows supostamente realizados pelas bandas (Cavalo de Pau e Sertanejos do Forró) , além de carecerem de respaldo técnico, não servindo para a respectiva comprovação, as declarações apresentadas pelas autoridades locais e estaduais com o intuito de ratificar a realização do evento festivo.
2.5. Por conseguinte, após a análise do feito, a então Secex-TO pugnou pela irregularidade das contas do aludido responsável para lhe imputar o correspondente débito, além de lhe aplicar a multa prevista no art. 57, da Lei n.º 8.443, de 1992, tendo o MPTCU anuído a essa proposta.
2.6. Ocorre, todavia, que o responsável passou a acostar os seus elementos adicionais de defesa à Peça 16, buscando elucidar algumas pendências suscitadas no parecer da unidade técnica, e, assim, a 2ª Câmara do TCU prolatou o Acórdão 3.551/2019 no sentido de determinar que a unidade técnica promovesse a análise sobre a aludida manifestação e, especialmente, sobre os seguintes elementos: (i) contrato com a empresa responsável pela contratação das bandas (ABB L Promoções de Espetáculos Ltda.) ; (ii) recibo de pagamento da empresa em face dos serviços prestados com a devida nota de empenho; (iii) fotos sobre a apresentação das bandas no evento, com as faixas indicativas do nome da prefeitura, além da festa e das bandas; (iv) alegação sobre a exigência exclusiva da apresentação de fotos; (v) suposta impertinência sobre a rejeição dos elementos de prova (mídia apresentada) ante a suscitada violação ao princípio da impessoalidade (nome de parlamentares) ; (vi) alegação sobre a ausência de prévia previsão sobre a 'declaração do responsável pelo almoxarifado' para o ateste do recebimento e da distribuição do material de divulgação; e (vii) alegação sobre a inexistência de outros patrocínios para o objeto pactuado.
2.7. Ao discorrer, então, sobre a aludida defesa acostada à Peça 16, a Secex-TCE emitiu o seu parecer à Peça 22 e assinalou que o responsável não teria trazido os elementos capazes de alterar as anteriores conclusões sobre a subsistência das aludidas irregularidades, em função dos seguintes aspectos: 
 (i) subsistiria a discrepância entre os valores do contrato celebrado com o responsável pela contratação das bandas sob o valor de R$ 189.400,00 e a nota fiscal emitida sob o valor de R$ 202.000,00, além do suposto recibo emitido pela empresa, atestando o recebimento de apenas R$ 126.000,00; 
 (ii) a nota fiscal, com o recibo, e a nota de empenho não estariam relacionadas com as bandas (Cavalo de Pau e Sertanejos do Forró) ; 
 (iii) as fotos não permitiriam vincular a apresentação das bandas à data da festividade; 
 (iv) o gestor não teria apresentado os documentos hábeis para comprovar a efetiva execução do ajuste; 
 (v) a menção a políticos, entre outras autoridades, poderia figurar como afronta ao princípio da impessoalidade e à Cláusula Décima Sexta (item IX) do convênio; 
 (vi) permaneceria a ausência de qualquer declaração ou atesto sobre o recebimento e a distribuição do material de divulgação; 
 (vii) os documentos fiscais não demonstrariam que a contratação das bandas teria resultado no efetivo pagamento a partir dos recursos federais provenientes do referido ajuste; e
 (viii) a defesa não teria apresentado qualquer elemento tendente a comprovar a suposta inexistência de outros patrocinadores para a mencionada data do evento.
2.8. Por esse ângulo, após a análise final do feito, a unidade técnica propôs a irregularidade das contas do aludido responsável para condená-lo ao pagamento do correspondente débito, além de lhe aplicar a subsequente multa legal, tendo o Parquet especial anuído a essa proposta.
2.9. O Relator, Ministro-Substituto André Luís de Carvalho, entendeu adequada a proposta da unidade técnica com a chancela do MPTCU, de modo a julgar as contas irregulares com condenação em débito e multa, pois não apresentou elementos capazes de demonstrar a boa e regular aplicação dos recursos federais, tendo sido acompanhado pelos demais membros da c. 2ª Câmara, resultando na prolação do Acórdão 6307/2021-TCU-Segunda Câmara.
2.10. Inconformado, o Sr. Everaldo Dias de Arruda interpôs o presente Recurso de Reconsideração, que se fundamenta nas alegações que, adiante, passar-se-á a relatar.
EXAME DE ADMISSIBILIDADE
3. Reitera-se o exame preliminar de admissibilidade (peça 32) , ratificado à peça 38 pelo Excelentíssimo Senhor Ministro João Augusto Ribeiro Nardes, que entendeu pelo conhecimento do recurso, uma vez que preenchidos os requisitos do art. 32, inciso I, e 33 da Lei 8.443/1992, suspendendo-se os efeitos dos itens 9.1, 9.2 e 9.4 do Acórdão 6307/2021-TCU-Segunda Câmara.
EXAME DE MÉRITO
Delimitação
4. Constitui objeto do presente recurso analisar se:
a) houve prescrição do débito e da multa; 
b) é regular aplicação dos recursos do convênio no objeto acordado.
5. Da prescrição do débito e da multa
5.1. Embora o recorrente não tenha alegado a prescrição do débito e da multa, por se tratar de matéria de ordem pública o exame da questão se impõe, ante a recente da decisão do Supremo Tribunal Federal - STF que julgou o Tema 899 com repercussão geral.
Análise:
5.2. No exame da prescrição, a Serur tem adotado os entendimentos detalhados na peça 46, que contém estudo e pronunciamentos anteriores da secretaria sobre o tema. Nessas manifestações estão desenvolvidas as seguintes premissas, que serão utilizadas no presente exame: 
a) ao julgar o RE 636.886, o STF conferiu nova interpretação ao art. 37, § 5º, da Constituição Federal, fixando a tese de que 'é prescritível a pretensão de ressarcimento ao erário fundada em decisão de Tribunal de Contas';
b) as pretensões punitiva e de ressarcimento devem observar o mesmo regime na atividade de controle externo, dado o objetivo comum da prescrição, de fixar prazo para o Tribunal de Contas agir, para caracterizar o ilícito, identificar seu autor, dimensionar as consequências da conduta e impor as consequências legais, independentemente de tais consequências terem natureza punitiva ou ressarcitória;
c) até que sobrevenha norma específica, entende-se que a prescrição das pretensões punitiva e de ressarcimento, no processo de controle externo, deve observar o regime Lei 9.873/1999, na linha dos recentes pronunciamentos do STF a respeito. Assim, sem prejuízo de se realizar o exame da prescrição também segundo o prazo decenal previsto no Código Civil, o critério adotado, na formulação da proposta de encaminhamento, será o da Lei 9.873/1999. 
Análise da prescrição segundo os critérios do Acórdão 1441/2016-TCU-Plenário
5.3. Primeiramente, cabe antecipar que o débito apurado, bem como a sanção aplicada, não prescreveram, em relação ao recorrente, segundo os critérios estabelecidos pelo Acórdão 1441/2016-TCU-Plenário. 
5.4. Com efeito, a referida decisão estabeleceu o seguinte entendimento: (i) a pretensão punitiva do TCU subordina-se ao prazo geral de prescrição indicado no art. 205 do Código Civil (10 anos) e é contada a partir da data de ocorrência da irregularidade sancionada; (ii) o ato que ordenar a citação, a audiência ou oitiva da parte interrompe a prescrição; (iii) haverá suspensão da prescrição toda vez que o responsável apresentar elementos adicionais de defesa; (iv) a prescrição será aferida independentemente de alegação da parte; e (v) o entendimento do mencionado acórdão será aplicado de imediato aos processos novos e aos pendentes de decisão.
5.5. Nesse sentido, o prazo prescricional começou a correr em 30/10/2009 (peça 5, p. 49) , data fatal para a prestação de contas final do aludido ajuste, conforme consignado no voto condutor da deliberação recorrida (peça 28) .
5.6. Considerando que a citação do responsável Everaldo Dias de Arruda foi determinada em 30 de janeiro de 2018 (peça 5) , em prazo inferior a dez anos, não houve a prescrição pelos critérios do Acórdão 1441/2016-TCU-Plenário.
Análise da prescrição pelo regime da Lei 9.873/1999
5.7. Conforme será demonstrado a seguir, não ocorreu a prescrição do débito, nem do poder sancionatório, com base nos critérios da Lei 9.873/1999, uma vez que todas as interrupções do prazo prescricional se deram em prazo inferior a cinco anos (art. 1º) . 
5.8. Primeiramente, a prescrição do débito começou a correr em 30/10/2009, data fatal para a prestação de contas final do aludido ajuste (peça 5, p. 49) .
59. Em 12/5/2010, a Coordenação-Geral de Convênios do então Ministério do Turismo, por meio da Nota Técnica de Análise 517/2010, concluiu que 'Foram atendidos EM PARTE os requisitos de elegibilidade do convênio supracitado, estando, portanto, a Prestação de Contas passível de aprovação, desde que cumpridos os requisitos constantes do item IV e VI - RESSALVAS FINANCEIRAS E TÉCNICAS, deste documento e objeto de DILIGENCIAMENTO', sendo que a resposta a diligência ocorreu por meio do Ofício GP Nº.096/2011, de 2/5/2011, o que acarretou a interrupção do prazo prescricional com base no art. 2º, II, da Lei 9.873/1999 (peça 1, págs. 73/74 e 76) ;
5.9. Em 03/12/2012, a Coordenadora-Geral de Monitoramento, Fiscalização e Avaliação de Convênios do então Ministério do Turismo aprovou a Nota Técnica de Reanálise nº 973/2012, na qual foi registrado que 'não foram apresentados elementos suficientes que permitam a emissão de parecer técnico conclusivo a respeito do cumprimento do objeto do convênio, sendo necessário DILIGENCIAMENTO junto ao Convenente', o que acarretou a interrupção do prazo prescricional com base no art. 2º, II, da Lei 9.873/1999 (peça 1, pag. 77) .
5.10. Em 9/7/2013, a Coordenação de Prestação de Contas do então Ministério do Turismo, por meio da Nota Técnica de Análise Financeira nº 365/2013, concluiu pela reprovação da prestação de contas do convênio, solicitando a devolução dos recursos devidamente atualizados, o que acarretou a interrupção do prazo prescricional com base no art. 2º, II, da Lei 9.873/1999 (peça 1, pág. 110) .
5.11. Em 8/3/2016, o Secretário Nacional de Qualificação e Promoção do Turismo decidiu reprovar a prestação de contas do convênio, nos termos da Nota Técnica de Análise Financeira nº 256/2016, o que acarretou a interrupção do prazo prescricional com base no art. 2º, II, da Lei 9.873/1999 (peça 1, pág. 133) .
5.12. Em 3/5/2016, o Relatório de TCE nº 080/2016, concluiu pela responsabilização do Sr. Everaldo Dias de Arruda, sendo que o débito atualizado até 2/5/2016 era da monta de R$ 244.732.03, o que acarretou a interrupção do prazo prescricional com base no art. 2º, II, da Lei 9.873/1999 (peça 1, pág. 158) .
5.13. Em 30/5/2017, o Relatório de Auditoria nº 743/2016 da Secretaria Federal de Controle Interno do Ministério da Transparência, Fiscalização e Controle confirmou a existência do dano, o que acarretou a interrupção do prazo prescricional com base no art. 2º, II, da Lei 9.873/1999 (peça 1, pág. 181) .
5.13. Em 30/1/2018, foi ordenada a citação do responsável Everaldo Dias de Arruda para apresentar alegações defesa ou recolher a importância devida, o que acarretou a interrupção do prazo prescricional com base no art. 2º, I, da Lei 9.873/1999 (peça 5) .
5.14. Em 28/5/2019, foi prolatado o Acórdão 3551/2019-TCU-Segunda Câmara, que determinou a unidade técnica examinar a manifestação apresentada pelo causídico do responsável constante da peça 16, o que acarretou a interrupção do prazo prescricional com base no art. 2º, II, da Lei 9.873/1999 (peça 19) .
5.11. Em 20/4/2021, a decisão vergastada, ora recorrida, confirmou o dano, ensejando interrupção do prazo prescricional fundada no art. 2º, III, da Lei 9.873/1999 (peça 27) .
5.12. Conforme se depreende das datas grifadas, o feito não ficou mais de cinco anos sem decisão entre uma interrupção de prazo e a seguinte, de modo que não houve a prescrição pelos critérios da Lei 9.873/1999. 
Conclusão sobre a prescrição
5.13 Por todo o exposto, o débito e a multa decorrente dele não prescreveram seja pelos critérios estabelecidos pelo Acórdão 1441/2016-TCU-Plenário, seja pelos critérios previstos na Lei 9.873/1999, estes os adotados por esta secretaria. 
6. Da suposta regularidade na aplicação do recursos do convênio no objeto acordado.
6.1. O recorrente defende a regularidade da aplicação do recursos do convênio com base nas seguintes alegações:
6.2. I - Da vinculação dos pagamentos efetuados com os recursos federais recebidos
6.3. mesmo tendo apresentado o contrato registrado em cartório entre a empresa responsável pelas contratações das bandas e a Prefeitura Municipal de Sairé, além dos recibos de pagamentos da empresa em face dos serviços prestados com a devida nota de empenho, o Tribunal 'entendeu que não se podia vincular os pagamentos às apresentações constantes no plano de trabalho';
6.4. a própria análise do Tribunal reconhece que o recibo da empresa atesta o recebimento de R$ 126.000,00, que é o valor da nota de empenho emitida, sendo que, no contrato 32/2009, firmado entre a prefeitura e a empresa ABB L Promoções de Espetáculos Ltda., têm-se que 'o valor da Banda Cavalo de Pau, com apresentação para o dia 13/06/2009, era de R$ 70.000,00, e que o valor da Banda Sertanejos do Forró, com apresentação também para o dia 13/06/2009, era de R$ 43.000,00' e que, no contrato 33/2009, firmado com a mesa empresa, 'têm-se um valor total de R$ 12.600,00 para serviços de divulgação, perfazendo, assim, o montante de R$ 125.600,00, maior do que os R$ 120.000,00 recebidos de recursos federais';
6.5. é evidente a vinculação dos pagamentos com o objeto dos contratos e, por conseguinte, com o pactuado entre a Prefeitura e o Ministério do Turismo;
6.6. II - Da devida comprovação da realização dos shows pactuados e do cumprimento do disposto no plano de trabalho e no teor do convênio, impossibilidade de se cumprir exigência diversa da pactuada em momento posterior à realização do evento
6.7. é equivocada a conclusão do Tribunal, pois 'o acervo probatório constante da Prestação de Contas do referido convênio é amplo no sentido de confirmar a realização dos shows [das bandas Cavalo de Pau e Sertanejo do Forró];
6.8. foi devidamente anexado aos autos da prestação de contas o Contrato entre a empresa responsável pela contratação da banda (ABB L Promoções de Espetáculos Ltda.) e a Prefeitura de Sairé devidamente registrado em cartório; o recibo de pagamento da empresa pelos serviços prestados com a devida nota de empenho e as fotos da apresentação das bandas e do evento lotado, sendo possível constatar a faixa de realização do evento com o nome da Prefeitura, o nome da festa e as bandas tocando;
6.9. não existe no convênio firmado 'qualquer obrigatoriedade ou exigência de apresentação de vídeos ou mesmo das especificações exigidas pelo Ministério após a realização do evento', o que constou somente no parecer técnico emitido pela Coordenação-Geral de Análise de Projetos do Ministério do Turismo;
6.10. as fotos foram devidamente apresentadas, inclusive com declarações de autoridades locais, demonstrando de maneira muito clara a realização do evento objeto do convênio, qual seja a realização da Festa do Buscapé em Sairé/PE, de modo que 'não pode, em momento posterior, o Ministério do Turismo ou mesmo a própria Corte querer criar especificações não pactuadas no Convênio a fim de que se comprove, da forma e maneira deles, o que foi realizado';
6.11. pode ser até possível a expedição de recomendação para que os convênios futuros já prevejam tais especificações em suas cláusulas (como apresentação de fotos e dos documentos já apresentados) , 'mas não se pode condenar alguém por fazer exatamente o que estava previsto no seu contrato';
6.12. a jurisprudência do TCU (Acórdãos 6807/14, 12597/16 e 1965/19, todos da 2ª Câmara do TCU) é pela 'impossibilidade de se pedir documentação diversa da pactuada a fim de se comprovar a execução do convênio';
6.13. não pode prosperar a alegação da análise técnica de que não é possível confirmar que as fotos apresentadas não são do ano em discussão, tendo vista que também 'foi apresentado o site da Secretaria de Turismo de Sairé com a programação do festejo que comprova a grade do dia 13/06 contendo as bandas pactuadas no convênio';
6.14. as fotos apresentadas não foram os únicos meios de prova utilizados pelo ora recorrente para comprovar a realização do festejo, tendo sido apresentados 'os contratos, empenhos, declarações de autoridades, fotos dos materiais de divulgação e cronograma divulgado em sítio eletrônico da secretaria de turismo do município contendo a grade de atrações', de modo que 'a Prefeitura de Sairé foi além do que foi pactuado em convênio para comprovar a realização do festejo e o cumprimento integral do convênio';
6.15. o Ministério do Turismo deixou de enviar o representante para fiscalização do objeto do convênio, conforme previsto na letra 'f' da Cláusula Terceira do Convênio, o que poderia ter evitado toda essa celeuma;
6.16. III - Da devida comprovação da prestação de serviços de anúncios em carros de som
6.17. compreende outra discussão que não a da realização do serviço o fato de que o conteúdo da mídia apresentada não ter sido aceita pelo Ministério do Turismo por conter nome de parlamentares, considerando que 'não há como afirmar que a despesa não foi realizada ou, muito menos, exigir o ressarcimento ao erário por impugnação de despesa devidamente realizada e comprovada';
6.18. IV - Da devida comprovação quanto à distribuição do material de divulgação do evento
6.19. não existe em nenhum trecho do teor do Convênio ou do Plano de Trabalho a exigência de 'declaração do responsável pelo almoxarifado' a fim de que se ateste o recebimento e a distribuição do material de divulgação, não podendo querer do convenente exigência diversa à pactuada e em momento posterior, como é o caso dos autos;
6.20. foi colacionado na prestação de contas exemplares dos materiais de divulgação pactuados, o que comprova o seu recebimento; e a nota de empenho, que atesta de maneira cabal a devida prestação do serviço de distribuição desse material;
6.21. divergências pontuais quanto aos tamanhos do material são questões meramente formais e que não merecem destaque nessa discussão ou guardam condição de impugnar a despesa ora discutida;
6.22. V - Da inexistência de outros patrocínios para o objeto do convênio
6.23. A análise técnica do Tribunal confirma em diversos momentos que o Convênio firmado entre a Prefeitura e o Ministério do Turismo foi para a realização da 'Festa do Buscapé de Sairé' a ser realizada no dia 13 de junho do 2009, não havendo nesse dia nenhum outro patrocínio ao evento, mas a festa teve outros dias de evento com outros patrocinadores, diversos do pactuado no Convênio, fora, portanto, da órbita discutida nos autos.
6.24. Pede, por fim, a anulação da deliberação recorrida e total improcedência da TCE, eximindo o recorrente de pagar qualquer valor referente a este autos.
Análise:
7. De início, convém mencionar que as alegações apresentadas pelo recorrente são basicamente a reiteração do que já foi apresentado ao Tribunal a título de alegações de defesa (peça 10) e nos elementos adicionais que constam da peça 16 dos autos, que foram devidamente analisadas e refutadas pela então Secretaria de Controle Externo no Estado do Tocantins - Secex-TO (peça 11) e Secretaria de Controle Externo de Tomada de Contas Especial - Secex-TCE (peça 22) , respectivamente, adotadas como razões de decidir pela deliberação recorrida. A propósito, convém transcrever excerto do relatório do Acórdão recorrido que afasta tais alegações:
3.7. Dando cumprimento à determinação do Tribunal, o exame das alegações complementares terá como roteiro a verificação dos itens elencados abaixo.
 (i) contrato entre a empresa responsável pela contratação da banda (ABB L Promoções de Espetáculos Ltda.) e a referida prefeitura com o registro em cartório - no Anexo 1
 (ii) recibo de pagamento da empresa em face dos serviços prestados com a devida nota de empenho - no Anexo 2
3.8. Relativamente aos dois primeiros pontos, verifica-se que o contrato foi firmado no valor de R$ 189.400,00, ao passo que a nota fiscal emitida faz menção ao montante de R$ 202.000,00. Por sua vez, o recibo da empresa atesta o recebimento de apenas R$ 126.000,00, mesmo valor que consta da nota de empenho emitida.
3.9. Constata-se que a nota fiscal, o recibo e a nota de empenho não fazem qualquer referência às bandas Cavalo de Pau e Sertanejos do Forró, cuja apresentação teria sido financiada com os recursos do convênio, nos termos do Plano de Trabalho aprovado. 
3.10. O contrato celebrado, em seu Anexo I, indica as duas bandas citadas, as quais receberiam cachês de R$ 70.000,00 e R$ 43.000,00, respectivamente, totalizando R$ 113.000,00.
3.11. Observa-se, portanto, que, além de os documentos fiscais não fazerem qualquer referência às duas bandas, existe discrepância evidente entre os montantes citados, o que torna inviável a tarefa de vincular os pagamentos às referidas apresentações.
3.12. Desse modo, ficam mantidas as conclusões até agora reinantes acerca das irregularidades tratadas nestes autos. 
 (iii) fotos da apresentação das bandas, no evento, com as faixas indicativas do nome da prefeitura, além da festa e das bandas - no Anexo 3
3.13. Sobre este ponto, após analisar as fotos, verifica-se não ser possível vincular a apresentação das bandas à data da festividade. De fato, é possível observar as faixas com a logomarca do Ministério e o nome do município. Contudo, não se pode afirmar que as bandas se apresentaram especificamente naquele ano, no referido festejo.
3.14. Além disso, deve-se registrar que, em verdade, as poucas fotos anexadas fazem referência apenas à banda Cavalo de Pau, inexistindo qualquer menção à Sertanejos do Forró.
3.15. Por essa razão, mantêm-se as conclusões até aqui vigentes. 
 (iv) alegação sobre a exigência exclusiva da apresentação de fotos
3.16. Relendo o convênio firmado (peça 1, p. 37-54) , observa-se que assiste razão ao ora defendente no sentido da inexistência explícita de exigência de comprovação das apresentações por meio de fotografias ou vídeos. De fato, a avença celebrada não contém dispositivo nesse sentido.
3.17. Não obstante, a própria defesa admite que o Ministério concedente fez alusão à necessidade e pertinência da apresentação de tais elementos para efeito de comprovação da efetiva realização dos eventos (parecer técnico emitido pela Coordenação-Geral de Análise de Projetos, peça 1, p. 25) . Ademais, o TCU não exigiu fotografias como única forma de provar a execução física. Na citação (peça 7) , contou a expressão 'não encaminhamento de fotografias, filmagens ou matérias de repercussão pós evento, de forma a comprovar a realização das apresentações artísticas no evento proposto, devendo as imagens constar registros, em plano aberto, com data, identificação da banda e elementos que demonstrem a execução física da ação especificamente na localidade e evento objeto do Convênio'. Note-se que o TCU deixou uma lista aberta, não exaustiva, de formas do gestor de provar a execução dos itens do ajuste. O responsável, por seu turno, não trouxe em sua defesa documentos que alterassem a visão do TCU, de modo que não provou parte da execução física.
3.18. De qualquer modo, mesmo que seja considerada a inexistência explícita da exigência aqui tratada, permanece a ausência de comprovação da apresentação das bandas contratadas, ocorrência que constitui descumprimento das obrigações formalmente assumidas pelo convenente. 
3.19. Assim, sugere-se acolher parcialmente o argumento oferecido, mantendo-se, contudo, as conclusões acerca da não comprovação mencionada, bem como o débito apontado. 
 (v) suposta impertinência sobre a rejeição dos elementos de prova (mídia apresentada) ante a suscitada violação ao princípio da impessoalidade (nome de parlamentares) 
3.20. Para este ponto, verifica-se que o convênio firmado é taxativo ao proibir a realização de despesas com publicidade em que constem nomes ou símbolos que possam caracterizar promoção pessoal (Cláusula Décima Sexta, item IX) . Conforme se lê no dispositivo mencionado, em caso de incidência em tal proibição, é prevista a glosa das despesas efetuadas.
3.21. Assim, de fato, a menção a políticos e outras autoridades constitui clara afronta ao Princípio da Impessoalidade, ilegal, portanto, e não se presta a servir de comprovação da execução do serviço contratado.
3.22. Sugere-se, desse modo, a rejeição do argumento oferecido pelo responsável.
 (vi) alegação sobre a ausência de previsão da 'declaração do responsável pelo almoxarifado' para o ateste do recebimento e da distribuição do material de divulgação
3.23. De fato, no convênio firmado, inexiste previsão de fornecimento de declaração do responsável pelo almoxarifado. Entretanto, em sua cláusula Décima Segunda, Parágrafo Segundo, alínea 'k', é exigida a apresentação de 'termo de recebimento' e de 'termo de distribuição' do material promocional adquirido. 
3.24. No presente processo, não foi encontrada qualquer declaração ou atesto de recebimento do dito material. Por essa razão, mesmo que se considere descabida a exigência específica da declaração do chefe do almoxarifado, permanece inalterada a irregularidade constatada, não cabendo, portanto, acolhimento da alegação juntada pela defesa. 
 (vii) a alegação sobre a inexistência de outros patrocínios para o objeto do convênio   
3.25. Relativamente a esta questão, a defesa admite a existência de outros patrocínios, mas assevera que estes não teriam qualquer relação com a data específica da apresentação das duas bandas aqui citadas, uma vez que, para este dia em particular, o patrocinador seria apenas o ministério concedente.
3.26. Não obstante, conforme já relatado nesta instrução, os documentos fiscais apresentados não demonstram, com a clareza que o caso exige, que a contratação das bandas foi efetivamente paga com recursos federais originários da avença celebrada.
3.27. Além disso, verifica-se que a defesa não juntou qualquer elemento que comprove, inequivocamente, a inexistência de outros patrocinadores para a mencionada data. Desse modo, não cabe acolhimento do argumento apresentado, restando, assim, inalterada a conclusão até aqui vigente sobra este ponto.
Conclusão
4. Após o exame da documentação complementar anexada na peça 16, verifica-se que esta não trouxe elementos capazes de alterar as conclusões acerca das irregularidades, da responsabilidade apontada e do dano ao erário apurado. 
4.1. Assim, cumpre reeditar a proposta apresentada na instrução precedente (peça 11) , nos termos abaixo sugeridos.
Proposta de encaminhamento
5. Diante do exposto, submetem-se os autos à consideração superior, com a seguinte proposta: 
a) acolher parcialmente as alegações de defesa apresentadas pelo Sr. Everaldo Dias de Arruda, ex-prefeito do município de Sairé/PE;
b) com fundamento nos arts. 1º, inciso I, 16, inciso III, alínea 'c', da Lei 8.443/1992, c/c os arts. 19 e 23, inciso III, da mesma Lei, e com arts. 1º, inciso I, 209, inciso III, 210 e 214, inciso III, do Regimento Interno, julgar irregulares as contas do Sr. Everaldo Dias de Arruda, ex-prefeito do município de Sairé/PE, condenando-o ao pagamento da quantia de R$ 120.000,00, com a fixação do prazo de quinze dias, a contar da notificação, para comprovar, perante o Tribunal (art. 214, inciso III, alínea 'a', do Regimento Interno) , o recolhimento da referida dívida aos cofres do Tesouro Nacional, atualizada monetariamente e acrescida dos juros de mora, calculados a partir de 10/7/2009, até a data do recolhimento, na forma prevista na legislação em vigor, abatendo-se, na oportunidade, os valores já ressarcidos;
c) aplicar ao Sr. Everaldo Dias de Arruda, ex-prefeito do município de Sairé/PE, a multa prevista no art. 57 da Lei 8.443/1992 c/c o art. 267 do Regimento Interno, fixando-lhe o prazo de 15 (quinze) dias, a contar da respectiva notificação, para comprovar, perante o Tribunal (art. 214, inciso III, alínea 'a', do Regimento Interno) , o recolhimento da dívida aos cofres do Tesouro Nacional, atualizada monetariamente desde a data do acórdão até a do efetivo recolhimento, se for paga após o vencimento, na forma da legislação em vigor;
 (...) 
3. Enfim, por intermédio do Exmo. Sr. Procurador Marinus Eduardo De Vries Marsico, o MPTCU manifestou a sua concordância em relação à aludida proposta da unidade técnica, tendo lançado o seu parecer à Peça 25 nos seguintes termos:
' (...) Depois de opinarmos sobre o mérito da Tomada de Contas Especial (peça 15) , manifestando nossa concordância com a proposta de encaminhamento alvitrada pela unidade técnica (peça 11 a 13) , a 2ª Câmara do TCU (Acórdão 3.551/2019) determinou que a secretaria responsável pelo processo analisasse as alegações de defesa de peça 16, o que foi viabilizado pela instrução de peça 22, avaliação que contou com a concordância dos dirigentes (peça 23 e 24) .
O auditor instrutor aponta que a discrepância nos valores torna inviável a tarefa de associar os pagamentos às apresentações musicais indicadas (item 3.11) ; que as fotos não vinculam a apresentação das bandas à data da festividade (item 3.13) ; que mesmo não existindo no convênio a obrigatoriedade da apresentação de fotos e vídeos, os meios relacionados na citação de peça 7 são meramente ilustrativos de como o responsável poderia comprovar a apresentação das bandas (itens 3.17 e 3.18) ; que o convênio é taxativo na vedação de realização de despesa com publicidade em que constem nomes e símbolos que caracterizem promoção pessoal (item 3.20) ; que inexiste previsão para a declaração do responsável pelo almoxarifado, mas há obrigatoriedade da apresentação de 'termo de recebimento' e 'termo de distribuição' (itens 3.23 e 3.24) .
Dito isso, a avaliação técnica da derradeira instrução (peça 22) é que as alegações e os documentos contidos na peça 16 não têm o condão de modificar a conclusão acerca das irregularidades, da responsabilidade e da existência de dano.
Assim, à vista dos elementos contidos nos autos, manifestamo-nos, no essencial, de acordo com a proposta uníssona da Secex-TCE (peças 22-24) .' 
7.1. Nota-se que foi demonstrada nas razões que levaram a deliberação ora questionada que a documentação já apresentada pelo responsável e ora recorrente, envolvendo a Prefeitura Municipal de Sairé e a empresa ABB L Promoções de Espetáculos Ltda, inclusive o contrato, nota de empenho e nota fiscal, não é capaz de demonstrar o nexo causal dos recursos repassados pelo então Ministério Turismo na realização do evento intitulado como 'Festa do Buscapé em Sairé/PE'.
7.2. A falta de comprovação de que os recursos do convênio foram efetivamente destinados, no todo ou em parte para a realização do evento impossibilita o estabelecimento do nexo de causalidade em relação ao montante transferido pelo então Ministério do Turismo.
7.3. Ainda sobre o tema, cabe transcrever excerto do voto condutor do Acórdão 6356/2018-TCU-Primeira Câmara, que é esclarecedor acerca das obrigações do gestor público no gerenciamento de recursos descentralizados pela União:
28. Ademais, de acordo com o que dispõe o art. 70, parágrafo único, da Constituição Federal, bem como o art. 93 do Decreto-Lei 200/1967 c/c o art. 66 do Decreto 93.872/1986, compete ao gestor comprovar a boa e regular aplicação dos recursos públicos, isto é, cabe-lhe o ônus da prova, independente da fiscalização do ente repassador. Tal entendimento é confirmado pelo Supremo Tribunal Federal em decisão proferida em sede de Mandado de Segurança (MS 20.335/DF, Relator Ministro Moreira Alves) :
Mandado de segurança contra o Tribunal de Contas da União. Contas julgadas irregulares. Aplicação da multa prevista no artigo 53 do Decreto-Lei 199/67. A multa prevista no artigo 53 do Decreto-Lei 199/67 não tem natureza de sanção disciplinar. Improcedência das alegações relativas a cerceamento de defesa. Em direito financeiro, cabe ao ordenador de despesas provar que não é responsável pelas infrações, que lhe são imputadas, das leis e regulamentos na aplicação do dinheiro público. Coincidência, ao contrário do que foi alegado, entre a acusação e a condenação, no tocante à irregularidade da licitação. Mandado de segurança indeferido (grifo nosso) .
29. A jurisprudência deste Tribunal também é pacífica no sentido de que o ônus de provar a regularidade da aplicação dos recursos repassados cabe ao gestor, no caso, o Presidente da Prograça, conforme exemplificado pelos Acórdãos 2.080/2013 e 2.435/2015-TCU-Plenário (Ministra-Relatora Ana Arraes) e pelos Acórdão 1577/2014-TCU-Segunda Câmara (Ministro-Relator Walton Alencar Rodrigues) e 1.895/2014-TCU-2ª Câmara (Ministra-Relatora Ana Arraes) , este último abaixo transcrito:
Nos processos relativos ao controle financeiro da Administração Pública, a culpa dos gestores por atos irregulares que causem prejuízo ao erário é legalmente presumida, ainda que não se configure ação ou omissão dolosa, admitida prova em contrário, a cargo do gestor. Na fiscalização dos gastos públicos, privilegia-se, como princípio básico, a inversão do ônus da prova. Cabe ao gestor demonstrar a boa aplicação dos dinheiros e valores públicos sob sua responsabilidade (art. 70, parágrafo único, da Constituição Federal e art. 93 do Decreto-Lei 200/1967, c/c o art. 66 do Decreto 93.872/1986) . A boa-fé não pode ser presumida, devendo ser demonstrada e comprovada a partir dos elementos que integram os autos. (destaques do original) 
7.4. Nos presentes autos, o Ministro-Substituto André Luís de Carvalho, ao propor ao Tribunal incorporar o parecer da unidade técnica às razões de decidir por ele apresentadas, ressaltou que:
12. Por esse prisma, diante da ausência de elementos capazes de demonstrar a boa e regular aplicação dos recursos federais a partir da inaceitável ausência da necessária comprovação sobre o nexo causal entre os recursos federais aportados e os supostos dispêndios incorridos no ajuste, a realização desses supostos dispêndios configurou a ofensa não só às regras legais, mas também aos princípios basilares da administração pública, já que, ao final e ao cabo, o gestor deixou de prestar a devida satisfação à sociedade sobre o efetivo emprego dos recursos públicos postos à sua disposição, e, assim, restaria confirmada a presunção legal de dano ao erário pela integralidade dos valores repassados em face do eventual desvio ou desperdício dos respectivos recursos federais, restando adequada, desse modo, a proposta da unidade técnica para a condenação do responsável em débito e em multa.
7.5. Não procede a alegação do recorrente de que está se exigindo algo a mais do que foi acordado, pois é obrigação do gestor demonstrar que os recursos do convênio foram aplicados no objeto pactuado, o que não ocorreu, sendo que, conforme transcrito, o Tribunal já reconheceu que não há nas cláusulas do acordo firmado exigência para apresentação de fotos e vídeos do evento, mas isso não tem o condão de modificar o juízo já firmado acerca da irregularidade de suas contas e a condenação de débito e multa, pois decorre, conforme já consignado, da falta de comprovação de que os recursos transferidos pelo então Ministério do Turismo foram devidamente aplicados no evento 'Festa do Buscapé em Sairé/PE'. Portanto, os julgados do Tribunal apresentados pelo recorrente não se amoldam a situação dos presentes autos. 
7.6.  Nessa linha, ao se analisar a documentação trazida pelo recorrente, ainda em primeira instância administrativa, é oportuno citar os preciosos ensinamentos do eminente Ministro desta Casa, Ubiratan Aguiar, em sua obra 'Convênios e Tomadas de Contas Especiais'. Em epítome categórico, o douto julgador nos oferece didático roteiro a ser seguido na análise das contas do gestor, in verbis:
Para comprovar a boa aplicação dos recursos é necessária a existência de uma série de nexos: o extrato bancário deve coincidir com a relação de pagamentos efetuados, que deve refletir as notas fiscais devidamente identificadas com o número do convênio, que devem ser coincidentes com a vigência do convênio e com as datas dos desembolsos ocorridos na conta específica (In Convênios e Tomadas de Contas Especiais: manual prático, 2ª ed. rev. e ampl., Ubiratan Aguiar et. al. Belo Horizonte: Fórum, 2005, p.43) .
7.7.  O recorrente não conseguiu, por meio dos argumentos apresentados, descaracterizar a irregularidade. Pelo contrário, terminou por confirmar sua ocorrência, sob a alegação de que divergências pontuais são questões meramente formais.
7.8.  Ainda sobre os ensinamentos do eminente Ministro emérito desta Casa, Ubiratan Aguiar, em sua obra 'Convênios e Tomadas de Contas Especiais', que se configura em prestimoso alerta ao incauto gestor público, convém reproduzir a seguinte passagem:
4.1 Do depósito e movimentação dos recursos em conta específica.
É importante destacar que é exigida uma conta para cada convênio. Assim, deverão ser abertas tantas contas quanto forem os convênios existentes.
A exigência de conta específica é de significativa importância para os órgãos de controle e, em última instância, para o próprio gestor, visto que é dele o ônus da prova da regular aplicação dos recursos.
Deve-se ter em mente que o exame da prestação de contas, assim como as auditorias eventualmente realizadas para verificação da correta aplicação das verbas transferidas, não se dá concomitante e simultaneamente à execução do convênio. Sempre, ou quase sempre, ocorre em momento posterior. Nesses casos, a verificação da legalidade dos procedimentos adotados se dá, em grande parte, por meio do exame da documentação pertinente em confronto com o extrato bancário da conta específica.
Significa dizer que os créditos efetivados na conta específica devem corresponder exatamente ao valor total daquele convênio. Da mesma forma, os débitos nela lançados devem ter exata correspondência com os valores das notas fiscais e recibos concernentes às despesas realizadas, além de ocorrerem, é claro, em período de sua vigência. Esse é o chamado nexo causal que deve existir entre os créditos, os saques e o objeto realizado.
A ausência de nexo entre o débito consignado no extrato bancário e o documento de despesa poderá resultar na responsabilização do gestor.
Aconselha-se, portanto, ao gestor que não realize qualquer movimentação na conta específica que seja estranha ao objeto do convênio. Os recursos não devem ser transferidos nem mesmo para a conta geral da entidade, visto que esse fato pode dificultar ou mesmo impossibilitar a comprovação da correta execução do convênio, levando os órgãos de controle a se manifestar pela irregularidade da despesa e pela responsabilização pessoal do gestor.
Os recursos da conta específica não podem ser transferidos para a conta geral da entidade convenente. Todo débito na conta específica deve corresponder a um documento de despesa de mesmo valor - ou à soma de documentos de despesa -, emitido pelo contratado.
 (...) 
Também sobre a existência do nexo causal, faz-se importante destacar que a simples demonstração da existência física do objeto pactuado não é suficiente para comprovar a boa aplicação dos recursos conveniados. É que somente por meio da existência da boa documentação bancária e contábil é que se poderá ter certeza de que o objeto apresentado pelo gestor foi efetivamente realizado com os recursos do convênio, e não por meio da utilização de outras fontes de custeio.
Não sendo possível comprovar o nexo existente entre a movimentação da conta e os documentos de despesas, por certo haverá impugnação total dos valores repassados, sob a premissa de desvio de recurso público. (In Convênios e Tomadas de Contas Especiais: manual prático, 3ª ed. rev. e ampl., Ubiratan Aguiar et. al. Belo Horizonte: Fórum, 2008, p.34 a 38 - destacamos e sublinhamos) .
7.9. Assim, como as alegações do recorrente são, em grande monta, reapresentação das ponderações já refutadas no âmbito do Tribunal, bem assim de que não trouxe nenhum elemento novo capaz de descaracterizar as irregularidades já apontadas, não se vê possibilidade de acolhimento das razões recursais.
7.10. Portanto, propõe-se rejeitar os argumentos do recorrente.
CONCLUSÃO
8. Das análises anteriores, ante os elementos constantes destes autos, o contexto normativo e as diretrizes jurisprudenciais aplicáveis ao caso, conclui-se:
a) não houve prescrição do débito e da multa; e
b) é irregular aplicação dos recursos do convênio no objeto acordado.
8.1 Assim, propõe-se negar provimento ao presente recurso, uma vez que as alegações apresentadas não sustentam qualquer alteração da decisão vergastada, bem como não se deu a prescrição do dano e da multa.
PROPOSTA DE ENCAMINHAMENTO
9. Ante ao exposto, submetem-se os autos à consideração superior, propondo-se, com fundamento nos arts 32, inciso I, e 33 da Lei 8.443/1992 e art. 285 do RI/TCU:
a) conhecer do recurso de reconsideração interposto e, no mérito, negar-lhe provimento;
b) informar ao recorrente e demais interessados do acórdão a ser proferido, destacando que o relatório e o voto que o fundamentam podem ser acessados por meio do endereço eletrônico www.tcu.gov.br/acordaos".
É o relatório.

8.1. Rodrigo da Silva Albuquerque (35.044/OAB-PE) e outros, representando Everaldo Dias de Arruda.

Subprocurador-Geral Lucas Rocha Furtado.

RECURSO DE RECONSIDERAÇÃO EM TOMADA DE CONTAS ESPECIAL. CONVÊNIO COM O MINISTÉRIO DO TURISMO PARA REALIZAÇÃO DE EVENTO. IMPUGNAÇÃO DE DESPESAS. NÃO COMPROVAÇÃO DA CORRETA APLICAÇÃO DOS RECURSOS. IRREGULARIDADE DAS CONTAS. DÉBITO. MULTA. CONHECIMENTO. RAZÕES INSUFICIENTES PARA ELIDIR AS IRREGULARIDADES. NEGATIVA DE PROVIMENTO.

TOMADA DE CONTAS ESPECIAL (TCE)

Secretaria de Recursos (Serur); Secretaria de Controle Externo de Tomada de Contas Especial (SecexTCE).

Tratam os autos, originariamente, de tomada de contas especial instaurada pelo Ministério do Turismo - MTur em desfavor do Sr. Everaldo Dias de Arruda, então prefeito do Município de Sairé/PE (gestões 2005-2008 e 2009-2012) , em razão da reprovação da prestação de contas dos recursos oriundos do Convênio 395/2009 (peça 1, fls. 37/54) , o qual objetivava a realização do evento intitulado "Festa do Buscapé em Sairé/PE"
2.	Com vigência estipulada para o período de 9/6 a 30/9/2009, referido convênio previu recursos no montante de R$ 126.000,00, sendo R$ 120.000,00 em recursos federais e R$ 6.000,00 a título de contrapartida municipal.
3.	O plano de trabalho pactuado (peça 1, fls. 14/16) previa a realização das seguintes ações: contratação das bandas Sertanejos do Forró (R$ 43.400,00) e Cavalo de Pau (R$ 70.000,00) para apresentação em 13/6/2009, confecção de 2.000 cartazes (R$ 3.500,00) , 20.000 panfletos (R$ 3.000,00) e 100 faixas (R$ 4.000,00) e contratação de 50 anúncios em carro de som (R$ 2.100,00) .
4.	No âmbito deste Tribunal, foi promovida a citação solidária do Sr. Everaldo Dias de Arruda pela não comprovação da correta aplicação dos recursos conveniados, em face da impugnação total das despesas informadas na prestação de contas devido às seguintes ressalvas técnico-financeiras apontadas pelo órgão concedente na execução do objeto pactuado, consoante Nota Técnica de Reanálise 17/2016 SNQPT/MTur (peça 1, fls. 125/130) , de 22/2/2016:
"a) não encaminhamento de fotografias, filmagens ou matérias de repercussão pós evento, de forma a poder comprovar a realização das apresentações artísticas no evento proposto, devendo as imagens constar registros, em plano aberto, com data, identificação da banda e elementos que demonstrem a execução física da ação especificamente na localidade e evento objeto do Convênio (as imagens apresentadas não permitiram 'identificar as bandas definidas no Plano de Trabalho, e ainda, demonstraram outros shows não previstos na referida ação) ;
b) ausência da declaração original: (contendo nome, RG, CPF, valor recebido, 'período de execução e discriminação :detalhada dos serviços prestados) emitida por cada um dos prestadores de serviços de anúncios com carro de som, com o atesto da Convenente, porém, houve o agravante de que a mídia apresentada ter sido desconsiderada pelo MTur, por conter SPOT de divulgação com nomes de deputados federais e estaduais, configurando promoção pessoal, fato contrário ao Princípio da Impessoalidade na Administração Pública; 
c) não apresentação de declaração do responsável pelo almoxarifado municipal atestando o recebimento e a distribuição de material de divulgação (panfletos, cartazes e faixas) nas quantidades e especificações contidas no Plano de Trabalho; 
d) os exemplares apresentados de cartazes de divulgação pela Convenente estavam com dimensões em desconformidade com o previsto no Plano de Trabalho;
e) a declaração de não existência de outros patrocinadores no evento diverge da mídia de divulgação apresentada pela Convenente, 'que demonstrou vários patrocinadores, como 'Banco do Brasil, Governo de Pernambuco, Confederação Nacional da Indústria, dentre outros".
5.	Após analisar a defesa acostada aos autos (peças 10 e 16) , este Tribunal decidiu, mediante o Acórdão 6307/2021-TCU-Segunda Câmara, da relatoria do Ministro-Substituto André Luís de Carvalho, julgar irregulares as presentes contas, condenar o responsável em débito e apená-lo com a multa prevista no art. 57 da Lei 8.443/1992.
6. 	Examina-se, nesta oportunidade, recurso de reconsideração interposto por Everaldo Dias de Arruda contra o aludido decisum (peça 30) , mediante o qual defende, basicamente, a regularidade da aplicação dos recursos conveniados.
7.	Após analisar as alegações recursais, a Secretaria de Recursos - Serur propôs (peça 47) a negativa de provimento do recurso. 
8. 	Feita essa breve contextualização, reitero, no tocante à admissibilidade da peça recursal em apreço, o seu conhecimento, uma vez que preenche os pressupostos constantes dos arts. 32 e 33 da Lei 8.443/1992.
9. 	No mérito, manifesto-me de acordo com a proposta apresentada pela unidade técnica, a qual contou com a anuência do douto Parquet e cujas análises e conclusões adoto como razões de decidir.
10.	Com efeito, o recorrente não apresentou qualquer elemento que pudesse descaracterizar as irregularidades que lhe foram imputadas e/ou elidir a sua responsabilidade pela prática dessas irregularidades e pelo dano ocasionado aos cofres públicos.
11.	Em verdade, ele comparece, em sede recursal, reiterando alegações apresentadas na fase anterior do feito, as quais já foram devidamente analisadas e refutadas por este Tribunal.
12.	Relembro que, em sede de citação, o recorrente apresentou documentação no intuito de comprovar a apresentação das bandas contratadas, bem como a divulgação das festividades e a conformidade dos cartazes produzidos com o previsto no plano de trabalho, a qual incluía: a) contratos com a empresa responsável pela contratação das bandas artísticas e pela produção das mídias de divulgação do evento (ABB L Promoções de Espetáculos Ltda.) ; b) nota fiscal e recibo de pagamento da empresa contratada em face de serviços prestados, acompanhados da correspondente nota de empenho; c) fotografias contendo faixas indicativas do nome da prefeitura, do evento e/ou das atrações artísticas; d) declarações da realização do evento; e) exemplar de cartaz publicitário enviado ao MTur.
13.	Na mesma oportunidade, o recorrente alegou, também, que os demais patrocinadores da festividade em tela teriam arcado com dispêndios estranhos ao aludido convênio, bem como defendeu a existência de exigência exclusiva de apresentação de fotos, a impertinência da rejeição das mídias apresentadas (ante a suscitada violação ao princípio da impessoalidade, por conta da identificação de nome de parlamentares) , a ausência de prévia previsão sobre a "declaração do responsável pelo almoxarifado" para o ateste do recebimento e da distribuição do material de divulgação e a inexistência de outros patrocínios para a realização do evento na data pactuada.
14.	Ocorre que tais elementos de defesa não foram considerados suficientes por este Tribunal para demonstrar a efetiva execução do objeto pactuado, ante as seguintes inconsistências:
" (i) subsistiria a discrepância entre os valores do contrato celebrado com o responsável pela contratação das bandas sob o valor de R$ 189.400,00 e a nota fiscal emitida sob o valor de R$ 202.000,00, além do suposto recibo emitido pela empresa, atestando o recebimento de apenas R$ 126.000,00; 
 (ii) a nota fiscal, com o recibo, e a nota de empenho não estariam relacionadas com as bandas (Cavalo de Pau e Sertanejos do Forró) ; 
 (iii) as fotos não permitiriam vincular a apresentação das bandas à data da festividade; 
 (iv) o gestor não teria apresentado os documentos hábeis para comprovar a efetiva execução do ajuste; 
 (v) a menção a políticos, entre outras autoridades, poderia figurar como afronta ao princípio da impessoalidade e à Cláusula Décima Sexta (item IX) do convênio; 
 (vi) permaneceria a ausência de qualquer declaração ou atesto sobre o recebimento e a distribuição do material de divulgação; 
 (vii) os documentos fiscais não demonstrariam que a contratação das bandas teria resultado no efetivo pagamento a partir dos recursos federais provenientes do referido ajuste; e
 (viii) a defesa não teria apresentado qualquer elemento tendente a comprovar a suposta inexistência de outros patrocinadores para a mencionada data do evento".
15.	Nesta fase processual, o recorrente insurge-se contra as conclusões que fundamentaram a decisão condenatória do Tribunal, a partir de alegações meramente argumentativas, sem apresentar qualquer elemento que pudesse justificar ou descaracterizar as inconsistências acima, as quais impediram o estabelecimento do exigido nexo de causalidade entre os recursos pactuados e as despesas realizadas
16.	Relembro que, como registrado anteriormente, o plano de trabalho pactuado previa o gasto de R$ 113.400,00 com a contratação das bandas Sertanejos do Forro e Cavalo de Pau para se apresentarem no evento "Festa do Buscapé em Sairé/PE" em 13/6/2009.
17.	Ocorre que o contrato celebrado com a empresa ABB L Promoções de Espetáculos Ltda.  (peça 16, fls. 9/11) , em 25/5/2009, no valor global de R$ 189.400,00, teve como objeto a contratação de empresa de promoção artística para oferecer shows com bandas de forró e cantores regionais em Sairé/PE nos dias 20, 23, 24 e 28/6/2009.
18.	Todavia, o Anexo I desse contrato (peça 16, fl. 12) consignou a apresentação das bandas Cavalo de Pau e Sertanejos do Forró no dia 13/6/2009 e ao custo de, respectivamente, R$ 70.000,00 e R$ 43.000,00, totalizando R$ 113.000,00, ou seja, em valor abaixo do valor contratado. 
19.	Por outro lado, a Nota Fiscal de Serviços 109 (peça 16, fl. 14) , de 15/7/2009, discrimina a prestação de serviços de contratação de shows artísticos destinados às festividades juninas da municipalidade no período de 20 a 28/6/2009, sem especificar tais atrações e no valor de R$ 202.000,00. Já o recibo assinado pela empresa contratada (peça 16, fl. 15) , em 16/4/2009, atesta o pagamento de parte da Nota Fiscal de Serviços 109, no valor de R$ 126.000,00, também sem especificar a que se referia.
20.	Essas discrepâncias entre os montantes citados tornaram inviável a tarefa de vincular os pagamentos relacionados na prestação de contas ao objeto pactuado.
21.	Lembro que, segundo plano de trabalho pactuado, os recursos conveniados deveriam ser utilizados não apenas para contratação das atrações artísticas, ao custo de R$ 113.400,00, mas também para contratação de mídia em carro de som e confecção de panfletos, cartazes e placas, no total de R$ 12.600,00.
22.	Sobre isso, o recorrente apresentou em sua defesa outro contrato celebrado com a empresa ABB L Promoções de Espetáculos Ltda. (peça 10, fls. 12/15) , também em 25/5/2009, cujo objeto era a prestação de serviços de divulgação do evento "Festa do Buscapé em Sairé/PE" na data conveniada, ou seja, em 13/6/2009, no valor de R$ 12.600,00.
23.	Para tais serviços, o recorrente não apresentou qualquer elemento probatório da sua efetiva execução, nas especificações e quantitativos estabelecidos no ajuste.
24.	Assim, não vislumbro razões para alteração do mérito da decisão anteriormente adotada por este Tribunal nestes autos, de irregularidade das contas, com condenação em débito e aplicação da multa proporcional.
25.	Por fim, quanto à pretensão de ressarcimento do dano ao erário, teço os seguintes comentários.
26. 	Em primeiro lugar, resta isento de dúvidas que a jurisprudência consolidada deste Tribunal de Contas da União (TCU) se formou no sentido da imprescritibilidade das ações de ressarcimento ao erário. Nesse sentido, reproduzo o Enunciado de Súmula no 282, desta Corte: "As ações de ressarcimento movidas pelo Estado contra os agentes causadores de danos ao erário são imprescritíveis". 
27. 	De outra parte, e à semelhança dos outros julgadores deste TCU, não desconheço a recente decisão exarada pelo Supremo Tribunal Federal (STF) , prolatada no âmbito do Recurso Extraordinário (RE) 636.886/AL, por meio da qual foi fixado o seguinte enunciado para o Tema 899, de repercussão geral: "É prescritível a pretensão de ressarcimento ao erário fundada em decisão de Tribunal de Contas". 
28. 	Ocorre que, consoante o destacado pelo e. Ministro Benjamin Zymler no leading case que primeiro discutiu o alcance do referido julgado da Corte Suprema (voto condutor do Acórdão 5236/2020-TCU-Primeira Câmara) , ainda há diversas dúvidas sobre a matéria, pois resta possível a conclusão de que a decisão não tratou da prescrição do processo de controle externo levado a efeito no âmbito do TCU mas, sim, da prescrição intercorrente ocorrida durante a fase de execução do acórdão condenatório desta Corte. 
29. 	Na oportunidade, Sua Excelência aduziu que a aludida decisão do STF enfrentou RE interposto pela União contra acórdão do Tribunal Regional Federal da 5ª Região (TRF/5) , ementado como se segue, pelo qual o regional negou provimento a embargos de declaração opostos contra acórdão de sua lavra: 
"EMENTA: TRIBUTÁRIO. PROCESSUAL CIVIL. EXECUÇÃO FISCAL. PROCESSO PARALISADO POR MAIS DE CINCO ANOS. PRESCRIÇÃO INTERCORRENTE. OCORRÊNCIA. 1. Para fins práticos, deve-se observar quando a Fazenda Pública foi intimada a providenciar o andamento do feito. Passados cinco anos sem diligências concretas, ocorre a prescrição intercorrente. Caso haja suspensão na forma do art. 40, da Lei n. 6.830/80, ocorre a extinção se o feito permanecer paralisado por mais de seis anos. 2. Na hipótese dos autos, houve o arquivamento sem baixa do processo em 12.08.1999 e até a data da sentença extintiva do feito em 05.06.2006, a Fazenda Nacional não apresentou nenhuma medida concreta quanto à localização do devedor ou de seus bens. Revela-se, portanto, inequívoca a ocorrência da prescrição intercorrente". 
30. 	O Ministro Benjamin Zymler argumentou que, na situação debatida judicialmente, a Fazenda Pública havia deixado a ação paralisada por mais de seis anos, o que ensejou fosse declarada a prescrição intercorrente no caso em tela. Isto é, a questão objeto da controvérsia cingiu-se à prescrição intercorrente ocorrida durante a fase de execução do acórdão condenatório do TCU. 
31. 	Desse modo, ponderou que, com base nessa possível interpretação, a matéria decidida no mencionado feito não teria nenhuma repercussão de ordem prática e jurídica nos processos desta Corte, isso porque o título executivo, que é própria decisão do Tribunal, consoante o art. 19 da Lei 8.443/92, ainda não se formou. 
32. 	Feito esse raciocínio, Sua Excelência acresceu que, ainda se possa interpretar que a decisão do STF também se aplique ao iter do processo de controle externo neste TCU, outras questões, de suma importância visando que este Tribunal estabeleça novo tratamento acerca da prescrição do débito, restariam pendentes de esclarecimento, relevando mencionar as relativas à definição da data de ocorrência do fato irregular ou data do seu conhecimento pelo TCU, bem assim as hipóteses de interrupção da prescrição. 
33. 	Em conclusão, conduziu o colegiado a que aplicasse, ao caso in concreto, a jurisprudência do TCU até então vigente, fundamentada no art. 37, § 5º, da Constituição Federal, e consubstanciada na citada Súmula 282, no que tange ao ressarcimento do prejuízo. 
34. 	Anoto que o entendimento acima também foi seguido em outros julgados desta Corte, sendo exemplos os Acórdãos: 1.492/2020, 2.104/2020, 2.182/2020 e 2.336/2020, Rel. Min. Aroldo Cedraz; 2.188/2020, Rel. Min. Raimundo Carreiro; e 2.018/2020, Rel. Min. Ana Arraes, do Plenário; 6.494/2020, Rel. Min. Walton Alencar Rodrigues; 5.236/2020, 6.084/2020, 6.465/2020, 6.466/2020, 7.982/2020, 9.277/2020, Rel. Min. Benjamin Zymler; e 8.550/2020, 9.011/2020, 9.012/2020 e 9.293/2020, Rel. Min. Bruno Dantas, todos da 1ª Câmara; e 5.681/2020, 6.350/2020, 8.316/2020, 8.940/2020, 8.945/2020, 8.947/2020, 8.948/2020, 9.208/2020 e 9.216/2020 da minha relatoria; 5.690/2020, 6.350/2020, 6.575/2020, 6.712/2020, 7.325/2020, 8.021/2020, 8.023/2020, 8.443/2020, 8.649/2020, 8.651/2020 e 8.657/2020, Rel. Min. Aroldo Cedraz; 6.171/2020, Rel. Min. Raimundo Carreiro; 6.207/2020 e 8.498/2020, Rel. Min. Ana Arraes; e 6.707/2020 e 6.726/2020, Rel. Min. Subst. Marcos Bemquerer Costa, estes da 2ª Câmara) . 
35. 	Releva, ainda, considerar que em 14 de agosto último a Advocacia-Geral da União opôs embargos de declaração ao já citado acórdão proferido no RE 636.886/AL, objetivando exatamente dirimir dívidas quanto ao alcance da aludida decisão, notadamente para que se tenha como correta compreensão a de que "a tese de repercussão geral no acórdão (...) embargado abrange apenas a fase executiva da decisão do TCU". 
36. 	Nesse sentido, e considerando que os contornos ao final dados pela Corte Suprema após a apreciação dos aclaratórios certamente balizarão a atuação futura deste Tribunal de Contas da União, inclusive com as correções que por ventura se fizerem cabíveis, até em razão de a prescrição ser matéria de ordem pública, acompanho o posicionamento manifestado por esta Casa nos arestos antes mencionados e aplico ao caso em exame a jurisprudência do TCU até o momento firmada.
37.	Quanto à prescrição da pretensão punitiva deste Tribunal, registro que, nos termos do Acórdão 1441/2016-TCU-Plenário, igualmente não ocorreu, uma vez que não houve o transcurso de mais de dez anos entre a ordem para a citação no âmbito do TCU (peça 5) , em 30/1/2018, e a data final para a prestação de contas do ajuste, em 30/10/2009 (peça 1, fl. 49) .
	Ante todo o exposto, acolhendo os pareceres exarados nos autos, VOTO por que seja adotada a deliberação que ora submeto a este Colegiado.
TCU, Sala das Sessões Ministro Luciano Brandão Alves de Souza, em 12 de abril de 2022.
Ministro JOÃO AUGUSTO RIBEIRO NARDES 
Relator